【裁判字號】    95,易,1667
【裁判日期】    951110
【裁判案由】    妨害名譽
【裁判全文】
臺灣臺中地方法院刑事判決  95年度易字第1667號
公  訴  人  臺灣臺中地方法院檢察署檢察官
被      告  丁○○
上列被告因妨害名譽案件，經檢察官聲請簡易判決處刑（95年度
偵字第7779號），本院臺中簡易庭認不宜逕以簡易判決處刑，移
由本院刑事庭依通常程序審理，本院判決如下：
    主    文
丁○○意圖散布於眾，而指摘足以毀損他人名譽之事，處拘役
拾日，如易科罰金，以銀元佰元即新臺幣玖佰元折算壹日。
    犯罪事實
一、緣臺中市○○路四０九號三木日光計劃社區第六屆管理委員
    會於民國九十五年一月十三日二十時許，在社區內召開一月
    份月例會，共計二十餘人與會，丁○○亦在住戶座位區旁聽
    。於當日二十二時五十分許，議程進行至有關社區弱電系統
    是否由原先承攬廠商即豐鈿科技實業有限公司（下稱豐鈿公
    司）續約之議題討論時，與會者對於究竟應採公開招標或由
    豐鈿公司續約辦理，產生嚴重歧見，丁○○亦認為豐鈿公司
    提出之續約價格過高，故於當日二十三時許，豐鈿公司代表
    丙○○向與會者說明何以豐鈿公司要調高續約價格後，丁○○因仍不滿意丙○○之解釋，竟意圖散布於眾，在住戶座位
    區大聲說：「土雞不用抓，土雞蛋不用拿．．．省給社區」
    等語，指摘影射豐鈿公司之前有送禮給第五屆管理委員會委
    員，且所提出之締約價格較高是因為包含送禮費用之事，足
    以毀損豐鈿公司之名譽。
二、案經豐鈿公司訴由臺灣臺中地方法院檢察署檢察官偵查後，
    聲請簡易判決處刑。
    理    由
一、訊據被告丁○○對於其有於上揭時、地參加三木日光計劃社
    區第六屆管理委員會一月份月例會，與會者有二十餘人等事
    實，固坦承不諱，但矢口否認有何誹謗犯行，辯稱：伊從
    未指明是何人送雞蛋，也沒說過「土雞不用抓，土雞蛋不用
    拿」等語，且當天會議現場十分混亂吵雜，伊只是眾多人聲
    之一，又非在主席台或各出席委員座位上發言，並無散布於
    眾的意圖。告訴人豐鈿公司係社區廠商，是否有私下送禮
    ，攸關全社區住戶權益，屬於社區公益相關之事，應屬可受
    公評之事，伊本於社區一份子的身分，就公共事務討論，希
    望能平息當天混亂情況，為社區爭取好的訂約條件，為社區
    省錢，實係出於對社區的愛護之心，也是身為社區住戶的合
    理回應，絕無散布不實之事的意圖。經查：
（一）被告於九十五年一月十三日二十時許起，參加三木日光計
      劃社區第六屆管理委員會召開之一月份月例會，會中共計
      二十餘人與會。於當日二十二時五十分許，議程進行至有
      關社區弱電系統是否由原先承攬廠商即豐鈿公司續約之議
      題討論時，與會者對於究竟應採公開招標或由豐鈿公司續
      約辦理，產生嚴重歧見，被告亦認為豐鈿公司此次提出之
      承攬報酬過高，故於當日二十三時許，豐鈿公司代表丙○○向與會者說明何以豐鈿公司要調高續約價格後，被告因
      仍不滿意證人丙○○之解釋，竟在住戶座位區大聲說：「
      土雞不用抓，土雞蛋不用拿．．．省給社區」等語之事實
      ，除有被告之上開自白外，復經在場與會之證人丙○○、
      乙○○於本院審理時結證綦詳，又經本院實際勘驗被告向
      三木日光計畫社區第六屆管理委員會所調取之當日開會錄
      影光碟，確認無訛，有本院於九十五年七月七日準備程序
      之勘驗結果在卷可稽，另有該次月例會簽到表存卷可憑。
      被告雖於本院審理時否認曾於會議中說過「土雞不用抓，
      土雞蛋不用拿」等語，但被告確有於會議中為此等言詞一
      節，經本院勘驗當天開會錄影光碟後，雖未拍攝到被告說
      這句話的畫面，但光碟播放出來的聲音確與被告之聲音相
      符，且被告、證人丙○○均當庭確認此項事實無訛，有本
      院九十五年七月七日準備程序筆錄可資參佐。基此，被告
      事後又翻異否認有此段言語，顯然悖於事實，自不可採。
（二）又該次會議進行至有關社區弱電系統是否由原先承攬廠商
      即豐鈿公司續約之議題討論時，與會者對於究竟應採公開
      招標或由豐鈿公司續約辦理，產生嚴重歧見，被告認為豐
      鈿公司提出之續約價格過高，曾先在住戶座位區向鄰座的
      證人丙○○表示：這屆一萬五千元做做就好，不用送東送
      西等語（聲音未收錄在錄影光碟內），原本在旁起立發言
      的證人乙○○因聽聞此段對話，乃與被告間有下列對話（
      有錄影光碟可證）：
      乙○○：你多少我不管，小胖（指證人丙○○）也沒送我
              雞蛋。
      被  告：人家在吃土雞仔，沒吃雞蛋，是吃土雞蛋，吃沒
              雞蛋。
      乙○○：這我就不知道了，我只知道他要用雞蛋丟我。
      業經證人丙○○、乙○○於本院審理時結證屬實，並有本
      院勘驗結果足資佐憑。而以證人乙○○當時之回應係：「
      小胖『也』沒送我雞蛋。」等語觀之，參諸一般語言使用
      習慣，要非先前被告確有對證人丙○○提及送雞蛋之事，
      證人乙○○當不至使用「『也』沒送我雞蛋」等語回應。
      準此，證人丙○○、乙○○均一致證稱：被告有向證人丙○○表示：這屆一萬五千元做做就好，不用送東送西等語
      ，堪信係符實情，足以採信。被告徒以會議錄影之光碟未
      收錄到此段對話，矢口否認有向證人丙○○說過此句話語
      ，應純係事後飾卸推諉之詞，要無足取。又依前述，被告
      在為上開言論後，經證人丙○○就豐鈿公司何以提高續約
      價格一事向與會者說明後，由於被告仍無法接受證人丙○○之解釋，進而在住戶座位區大聲說到：「土雞不用抓，
      土雞蛋不用拿．．．省給社區」等語，可知被告在該次會
      議議程仍在討論是否與告訴人豐鈿公司續約議案之期間，
      先私下向證人丙○○表示：這屆一萬五千元做做就好，不
      用送東送西等語，繼之，又大聲說到：「土雞不用抓，土
      雞蛋不用拿．．．」等語，應認在場與會者均能明瞭被告
      所指稱送土雞或土雞蛋者即是告訴人豐鈿公司，灼然甚明
      。被告辯稱：伊並未指明是何人送雞蛋云云，亦無可採。
      惟被告係私下向證人丙○○表示：這屆一萬五千元做做就
      好，不用送東送西等語，核與刑法第三百十條第一項之誹
      謗罪須以「意圖散布於眾」為構成要件有間，爰不將此段
      言詞列入被告前揭犯罪事實所載之誹謗內容，附此明。
（三）再按刑法第三百十條第一項之誹謗罪，係以意圖散布於眾
      ，而指摘或傳述足以毀損他人名譽之事為成立要件。所謂
      足以損毀他人名譽之事，應從一般社會之客觀通念就個別
      事實加以判斷。在本案中，被告在會議進行到有關社區弱
      電工程是否由原配合廠商即告訴人豐鈿公司續約一案，且
      與會者就告訴人豐鈿公司調高續約價格多所爭執之際，竟
      出言表示：「土雞不用抓，土雞蛋不用拿．．．省給社區
      」等語，用詞淺白，一般人聽聞應均能產生告訴人豐鈿公
      司之前是有送土雞或土雞蛋才取得締約機會，或因為有送
      土雞、土雞蛋，增加成本，才要調高續約價格之聯想，甚
      且，對證人丙○○一再於會議中向與會者解釋告訴人豐鈿
      公司確實有技術亦提供物超所值的服務內容等情，會生有
      質疑，自然對告訴人豐鈿公司是否正派經營、以技術實力
      贏得合作機會等攸關該公司商譽之名聲，有所減損。從而
      ，被告上開言論，已達足以損毀告訴人豐鈿公司名譽之程
      度，應屬無疑。
（四）另按刑法第三百十一條第三款規定「以善意發表言論，對
      於可受公評之事，而為適當之評論者，不罰。」所謂「可
      受公評之事」，係指依其事件性質與影響，應受公眾之評
      論評斷或批評者而言，至於是否屬可受公評之事，其標準
      如何，則應就具體之事件，以客觀之態度，社會公眾之認
      知及地方習俗等資為審認，一般而言，凡涉及國家社會或
      多數人之利益者，皆屬之；稱「適當之評論」，即其評論
      不偏激而中肯，未逾越必要範圍之程度者而言，至其標準
      仍應就社會一般之通念，以客觀之標準決之。又行為人陳
      述或評論時，倘若並無證據證明所陳述或評論之事實存在
      ，僅憑個人主觀臆測，藉由影射、隱喻方式，使人產生該
      事實可能存在之誤認，進而對該事實相關者之聲譽、品德
      、操守產生質疑，則此種作為，已非適當之評論，仍難免
      誹謗刑責。在本案中，三木日光計劃社區之弱電工程究竟
      應與調高價格之原配合廠商即告訴人豐鈿公司續約亦或公
      開招標，不僅關乎該社區弱電工程維修品質之良窳，支付
      給廠商之費用亦影響全社區住戶所繳管理費用之運用，故
      告訴人豐鈿公司之報價是否合理，甚至要否與告訴人豐鈿
      公司續約，攸關全社區住戶權益，係屬可受公評之事。但
      綜觀被告於會議中所發表之意見，其中：「每個工程都有
      困難，也有容易之處．．．坦白說，小胖（指丙○○）第
      一屆一萬二千元，你認為怎樣，景氣這麼差．．．」、「
      省錢是為社區省錢啦」、「．．．你有技術，我就有技術
      ，當然你有技術，有代價給你．．．」、「我告訴你（指
      丙○○）第一屆一萬二，跳到兩萬三．．．我不會拿出來
      ，嘛是為社區省錢，干是為我省錢．．．」、「嘛是為社
      區省錢，甘是為我省錢，也不是我賺到的」等語，顯然已
      能明確表達被告希望證人丙○○能考量社區經費、景氣不
      佳及前幾屆簽約的價格等因素，請告訴人豐鈿公司不要調
      高續約的價格之意思，被告竟在毫無真憑實據，且除被告
      以外，其餘與會者均無人提及告訴人豐鈿公司要調高價格
      是因有送土雞或土雞蛋之情形下，又大聲說到：「土雞不
      用抓，土雞蛋不用拿．．．省給社區」等足以影射告訴人
      豐鈿公司之前有送土雞、土雞蛋給第五屆管理委員會委員
      ，且所提出之締約價格較高是因為包含送禮費用之事之言
      論，自係對告訴人豐鈿公司之名譽進行攻擊，揆諸前揭說
      明，應認已逾首揭法條所允許之「適當之評論」之範圍，
      顯非善意發表言論，而無從卸免誹謗之刑責。是以，被告
      雖以所評論者為可受公評之事置辯，但評論之內容與法律
      免責之要件不符，所辯仍不可採。
（五）而依會議錄影光碟勘驗結果，可知被告於前揭時、地提及
      ：「土雞不用抓，土雞蛋不用拿．．．省給社區」等語時
      ，會場之場面雖有些混亂，與會者亦多有私下談話之情形
      ，但就特定的與會者以足使全場人員均聽聞之聲量所發表
      之言論，均有錄影、錄音在光碟片中，其中被告之上開言
      詞，即清楚地收錄在錄影光碟片內，有本院九十五年六月
      二十三日、同年七月七日之勘驗筆錄在卷可稽。基此，被
      告確有使在場約二十餘名出席者均聽聞其此段話語之意圖
      ，即臻明確。被告以其發言之位子及現場尚有其他人員談
      論等情狀，矢口否認其有散布於眾之意圖，並不足取。
（六）綜上所陳，被告所為各項辯解，均無可採。從而，本件事
      證明確，被告前揭誹謗犯行，洵堪認定。
二、新舊法比較之說明：
（一）刑法第二條第一項規定：
      查被告行為後，刑法第二條第一項業於九十四年二月二日
      修正公布，並自九十五年七月一日起施行。修正後刑法第
      二條第一項規定，已將新舊法律適用之「從新從輕」原則
      ，改採「從舊從輕」原則，而此規定僅係規範行為後法律
      變更所生新舊法律比較適用之準據法，並非實體刑罰法律
      ，自不生行為後法律變更之比較適用之問題，應逕行適用
      新法第二條第一項之規定，為「從舊從輕」之比較。
（二）刑法第三百十條第一項法定刑為罰金部分：
  １、被告行為後，刑法第三十三條第五款業於九十四年二月二
      日修正公布，並自九十五年七月一日起施行；修正後刑法
      第三十三條第五款規定「罰金：新臺幣一千元以上，以百
      元計算之。」，與修正前刑法第三十三條第五款規定「罰
      金：一元以上。」不同。比較新舊法結果，以舊法較有利
      於行為人，故依刑法第二條第一項前段規定，本案關於刑
      法第三百十條第一項之法定刑罰金部分，自應適用行為時
      之法律即修正前刑法第三十三條第五款規定決定其罰金部
      分之法定刑。
  ２、法定刑為罰金之提高標準之新舊法適用：
      被告行為後，關於刑法罰金刑部分，業於九十五年六月十
      四日以華總一義字第０９５０００３５１８１號令增訂公
      布刑法施行法第一條之一，明定：「中華民國九十四年一
      月七日刑法修正施行後（按指九十五年七月一日），刑法
      分則編所定罰金之貨幣單位為新台幣。九十四年一月七日
      刑法修正時，刑法分則編未修正之條文定有罰金刑者，自
      九十四年一月七日刑法修正施行後，就其所定數額提高為
      三十倍。但七十二年六月二十六日到九十四年一月七日新
      增或修正之條文，就其所定數額提高為三倍。」，與該條
      增訂公布前，就罰金刑部分所適用之罰金罰鍰提高標準條
      例第一條前段、現行法規所定貨幣單位折算新臺幣條例第
      二條規定不同。而刑法第三百十條第一項係刑法分則編未
      修正之條文而定有罰金刑者，比較新舊法適用之結果，其
      關於法定刑為罰金部分之提高標準，新法並無較有利於被
      告之情形，故依刑法第二條第一項前段規定，本案關於刑
      法第三百十條之法定刑罰金提高標準部分，自應適用行為
      時之法律即罰金罰鍰提高標準條例第一條及現行法規所定
      貨幣單位折算新臺幣條例第二條。
（三）刑法第四十一條第一項規定：
      查被告行為後，刑法第四十一條第一項前段業於九十四年
      二月二日修正公布，並於九十五年七月一日施行。修正前
      刑法第四十一條第一項前段規定：「犯最重本刑為五年以
      下有期徒刑以下之刑之罪，而受六個月以下有期徒刑或拘
      役之宣告，因身體、教育、職業、家庭之關係或其他正當
      事由，執行顯有困難者，得以一元以上三元以下（按指銀
      元）折算一日，易科罰金。」，又被告行為時之易科罰金
      折算標準，修正前罰金罰鍰提高標準條例第二條前段（現
      已刪除）規定，就其原定數額提高為一百倍折算一日，則
      本件被告行為時之易科罰金折算標準，應以銀元三百元折
      算一日，經折算為新臺幣後，應以新臺幣九百元折算為一
      日。惟修正後之刑法第四十一條第一項前段則規定：「犯
      最重本刑為五年以下有期徒刑以下之刑之罪，而受六個月
      以下有期徒刑或拘役之宣告者，得以新臺幣一千元、二千
      元或三千元折算一日，易科罰金。」比較修正前後之易科
      罰金折算標準，以九十五年七月一日修正公布施行前之規
      定，較有利於行為人，則應依刑法第二條第一項前段，適
      用修正前刑法第四十一條第一項前段及罰金罰鍰提高標準
      條例第二條規定，定其折算標準。
三、核被告所為，係犯刑法第三百十條第一項之誹謗罪。爰審酌
    被告自八十年起即無任何犯罪紀錄，素行良好，臺灣高等法
    院被告前案紀錄表可按，其係於三木日光計畫社區第六屆管
    理委員會一月份月例會就該社區弱電系統續約議題問題討論
    時，因認告訴人豐鈿公司提出之續約價格過高，而發表如前
    所述之誹謗言詞，犯罪之動機、目的尚屬單純，手段亦稱平
    和，但在該社區管理委員會召開月例會的公開場合，毫無憑
    據即空言指摘告訴人有送禮之不實事實，損害告訴人豐鈿公
    司之名譽，被告犯後又始終否認犯行，未能與告訴人達成和
    解，態度非佳等一切情狀，量處如主文所示之刑，並諭知易
    科罰金之折算標準。
據上論斷，應依刑事訴訟法第四百五十二條、第二百九十九條第
一項前段，刑法第二條第一項前段、第三百十條第一項、第四十
一條第一項前段（修正前），罰金罰鍰提高標準條例第一條前段
、第二條（修正前），判決如主文。
本案經檢察官甲○○到庭執行職務
中    華    民    國    95    年    11    月    10    日
            刑事第十一庭  審判長法  官  吳進發
                                法  官  王世華
                                法  官  莊嘉蕙
以上正本證明與原本無異。
如不服本判決，應於送達後十日內向本院提出上訴狀（須附繕本
），上訴於臺灣高等法院臺中分院。
                                書記官  魏愛玲
中    華    民    國    95    年    11    月    10    日
附錄論罪科刑法條
中華民國刑法第三百十條第一項
意圖散布於眾，而指摘或傳述足以毀損他人名譽之事者，為誹謗
罪，處一年以下有期徒刑、拘役或五百元以下罰金。


司法院資訊處製作；財團法人民間司法改革基金會備份。
